【裁判字號】    89,台上,2873
【裁判日期】    890519
【裁判案由】    偽造文書
【裁判全文】
最高法院刑事判決                              八十九年度台上字第二八七三號
    上  訴  人  甲  ○
    選任辯護人  黃哲東律師
右上訴人因偽造文書案件，不服台灣高等法院中華民國八十七年三月三十一日第二審
判決（八十七年度上易字第七四六號，起訴案號：台灣台北地方法院檢察署八十六年
度偵緝字第四二五號），提起上訴，本院判決如左：
    主  文
原判決撤銷，發回台灣高等法院。
    理  由
本件原判決認定上訴人甲○與一不詳姓名女子共同意圖為自己不法之所有，於民國八
十二年七月初，上訴人假冒龍登建設股份有限公司開發部經理薛明源名義，向林獻棠
騙稱公司急需資金週轉，並由該不詳姓名女子冒用朱吳謹姓名，佯稱願提供朱吳謹所
有坐落台北市○○區○○段一小段三二九、三三○地號土地及地上建築物設定新台幣
（下同）五百萬元最高限額抵押，以擔保借款，使林獻棠陷於錯誤，同意出借四百五
十萬元，嗣於同年七月六日，上訴人夥同該女子與林獻棠同至唐勇華代書事務所，委
由不知情之代書余碩彥辦理抵押權設定，同時提出朱吳謹所有之土地、建物所有權狀
、印鑑證明，並於朱吳謹身分證影本上改貼該不詳姓名女子之照片，藉以變造朱吳謹
之身分證影本及偽刻朱吳謹印章一枚，一併交付代書余碩彥，再由余碩彥書寫土地登
記申請書、抵押權設定契約書，同時以偽刻之朱吳謹印章蓋用於申請書、契約書上後
，連同土地、建物權狀、變造之朱吳謹身分證影本，於八十二年七月七日，持向臺北
市建成地政事務所辦理抵押權設定登記，上訴人復於同月八日，在上開代書事務所內
，以薛明源名義出具載明交付上開土地、建物權狀及保證借款之支票必能兌現之切結
書予林獻棠，以獲取林獻棠信任，足以生損害於林獻棠、薛明源、朱吳謹及地政機關
登記之正確性。及至八十二年七月八日登記完成後，林獻棠即開立三張總計面額四百
五十萬元支票，持至上開事務所內交付上訴人，迨朱吳謹發覺後，對林獻棠提起塗銷
抵押權登記之訴，林獻棠始知受騙等情，因而撤銷第一審之判決，改判論處上訴人共
同連續行使偽造私文書，足以生損害於公眾及他人，處有期徒刑十月之罪刑，固非無
見。
惟查：(一)、刑事訴訟法第九十五條第一款（修正前之第九十五條第一項、第二項）規
定：「訊問被告應先告知犯罪嫌疑及所犯所有罪名，罪名經告知後，認為應變更者，
應再告知」，此項被告受告知之權利，旨在使被告得以充分行使防禦權，故法院依刑
事訴訟法第三百條之規定，就起訴之犯罪事實變更檢察官所引應適用之法條，自應履
行上述告知變更罪名之程序，以保障被告之應有權益，否則如未告知而於辯論終結後
，逕行變更起訴法條，實已剝奪被告在刑事訴訟上之防禦權。本件檢察官係起訴上訴
人觸犯刑法第三百三十九條第一項之詐欺罪嫌，嗣原判決逕行變更檢察官起訴法條，
依刑法第三百三十九條第一項、第二百十六條、第二百十二條、第二百十條規定，認
三罪間有牽連關係，從一重論處上訴人共同連續行使偽造私文書，足以生損害於他人
罪，然未於八十七年三月十七日上午之審判期日或之前，對上訴人踐行告知變更罪名
之程序，其訴訟程序自屬違法。(二)、第二審審判長於開庭審判時，除應命上訴人陳述
上訴要旨外，並準用第一審審判程序，就被訴之事實訊問被告及調查證據，倘未踐行
上開程序即命辯論終結，予以判決，自屬違背法令。本件上訴人經第一審判處意圖為
自己不法之所有，以詐術使人將本人之物交付，處有期徒刑八月，嗣上訴人不服該判
決而提起第二審上訴，然據原審審判筆錄之記載，審判長就事實之訊問，竟僅問：「
對原審判決所認定犯罪事實有何意見﹖」，未就第一審判決書未記載之行使變造特種
文書及行使偽造私文書等犯罪事實予以訊問，俾上訴人得就此為充分之辯論，即行宣
告辯論終結，其踐行之訴訟程序，難謂合法。(三)、告訴人林獻棠於偵查中供稱：「甲
○冒充薛明源向我借四百萬元，錢交給甲○」（八十六年度偵緝字第四二五號偵查卷
第十九頁反面），台灣台北地方法院檢察署八十二年度偵字第二○三五一號林獻棠被
訴詐欺案件中，林獻棠亦供稱：朱吳謹於八十二年七月間，向伊借款四百萬元，伊在
唐勇華代書處，將現金一百萬元及面額三百萬元支票交給朱吳謹，證人唐勇華證稱：
林獻棠在伊之事務所交付現金一百萬元及三百萬元支票予朱吳謹各等語，有該案之不
起訴處分書在卷可稽（八十三年度偵字第九八一八號，偵查卷第二十二頁正反面）；
如果無訛，則被告似向告訴人林獻棠騙借四百萬元，然原判決竟謂上訴人騙借四百五
十萬元，實情究竟如何﹖尚待深入查明。又本件偽造之朱吳謹印章一顆，究係上訴人
與不詳姓名女子共同偽造﹖抑委由不知情之刻印者偽刻﹖如為後者，是否應論以間接
正犯﹖尤待究明。應認原判決有撤銷發回之原因，至原判決認有牽連犯關係之其他部
分，基於審判不可分之原則，應併予發回。
據上論結，應依刑事訴訟法第三百九十七條、第四百零一條，判決如主文。
中      華      民      國    八十九    年      五      月     十九     日
                              最高法院刑事第一庭
                                  審判長法官  施  文  仁
                                        法官  張  淳  淙
                                        法官  林  永  茂
                                        法官  蕭  仰  歸
                                        法官  洪  文  章
      右正本證明與原本無異
                                              書  記  官
中      華      民      國    八十九    年      五      月    二十四    日


司法院資訊處製作；財團法人民間司法改革基金會備份。
